【裁判字號】    98,易,2461
【裁判日期】    980922
【裁判案由】    詐欺
【裁判全文】
臺灣臺中地方法院刑事判決              98年度易字第2461號
公  訴  人  臺灣臺中地方法院檢察署檢察官
被      告  甲○○
上列被告因詐欺案件，經檢察官提起公訴（98年度偵緝字第128
號），本院判決如下：
    主    文
甲○○無罪。
    理    由
一、公訴意旨略以：被告甲○○為福興煤氣有限公司（下稱福興
    公司）負責人，告訴人丙○○受僱於被告甲○○，擔任福興
    公司送貨員。被告甲○○明知其於民國95年間，因投資太陽
    眼鏡生意失利，經濟已陷入困頓，又明知煤氣公司之經營，
    恆以供客戶叫貨之用之電話號碼為最主要價值，即瓦斯客戶
    叫貨購買瓦斯時，均認電話號碼不認店名，而該福興公司之
    電話號碼權利，其已於96年6月間，讓渡給不知情之他人，
    福興公司已因無法使用該電話號碼，而無何價值。且於96年
    6月間起，福興公司並已積欠瓦斯分裝場（即其瓦斯公司之
    上游廠商）達新臺幣（下同）800餘萬元之貨款，其已無償
    還能力。竟基於不法為自己所有之意圖，自96年7月間起，
    向告訴人丙○○佯稱：希以福興公司之牌照連同客戶之高達
    800萬元之價值為擔保而借款等語，而接續向告訴人丙○○
    施用詐術，使告訴人丙○○因之陷於錯誤，遂向朋友劉錦忠
    、其姐董秀玲等人借得款項後，陸續借款達800萬元予被告
    甲○○。又被告甲○○為使告訴人丙○○不致起疑，並簽發
    以福興公司為發票人之支票數張予告訴人丙○○，佯為擔保
    。嗣被告甲○○於分次借款後，僅清償部分，其餘413萬元
    款項，即無法還款，其交予告訴人丙○○之支票亦遭退票。
    迄於97年3月13日，告訴人丙○○前往被告甲○○處，要求
    被告甲○○依約將福興公司之牌照過戶給其，詎被告甲○○
    竟加以拒絕，至此，告訴人丙○○始知受騙。案經告訴人丙
    ○○訴請偵辦，因認被告甲○○涉有刑法第339條第1項詐欺
    取財罪嫌等語。
二、按犯罪事實應依證據認定之，無證據不得認定其犯罪事實，
    不能證明被告犯罪者，應諭知無罪之判決，刑事訴訟法第15
    4條第2項、第301條第1項分別定有明文。又犯罪事實之認定
    ，應憑真實之證據，倘證據是否真實尚欠明確，自難以擬制
    推測之方法，為其判斷之基礎。且認定犯罪事實之證據係指
    足以認定被告確有犯罪行為之積極證據資料而言，該項證據
    自須適合於被告犯罪事實之認定，始得採為斷罪資料。故刑
    事訴訟上之證明資料，無論其為直接或間接證據，均須達於
    通常一般人均不致有所懷疑，而得確信其為真實之程度，始
    得據為有罪之認定，若關於被告是否犯罪之證明未能達此程
    度，而有合理懷疑之存在，致使無從形成有罪之確信，根據
    罪證有疑，利於被告之證據法則，即不得據為不利被告之認
    定（最高法院53年臺上字第656號、29年上字第3105號、76
    年度臺上字第4986號及32年上字第67號判例參照）。
三、公訴人認被告甲○○涉有前揭罪嫌，無非係以被告甲○○之
    供述、證人即告訴人丙○○、證人王文盈之證述及支票影本
    2張、退票理由單影本1張等為其論據。然經訊之被告甲○○
    於本院審理中固坦承其自96年5、6月間起，即多次向證人丙
    ○○周轉現金，迄今已累計413萬元未還之事實不諱，惟仍
    堅決否認有何詐欺取財之犯行，辯稱：伊與證人丙○○間之
    金錢借貸關係已有相當時日，雙方約定利息約9分利，採預
    扣制，伊並預先開立支票，供證人丙○○於借期屆至後，得
    逕予提示兌領以代清償。期間，雙方有借有還，乃證人丙○
    ○始會不斷允以借貸，嗣因證人丙○○向外張揚雙方借貸一
    事，致公司上游廠商心生疑懼而抽銀根，加之證人丙○○所
    收之利息過高，伊才因此周轉不靈，致無法按時還款，嗣伊
    為求解決，方始向證人丙○○提議將福興公司以800萬元抵
    押予證人丙○○，且調降利息後，扣除前欠之413萬元，再
    向證人丙○○借款387萬元，即前後合計欠款800萬元，借期
    為5年，如屆時仍無法清償，福興公司即歸證人丙○○所有
    等語，惟遭證人丙○○拒絕；伊向證人丙○○借款純係供周
    轉使用，其確無詐欺證人丙○○之意等語。
四、本院認：
  (一)被告甲○○自96年5、6月間起，即先後多次向證人丙○○周
    轉現金，迄今已累計413萬元未還之事實，為被告甲○○所
    自白不諱，並經證人丙○○於偵訊及本院審理中證述屬實，
    復有支票影本2張、退票理由單影本及本院調解結果報告書
    、調解筆錄各1張等附卷可稽，應可認定。
  (二)本件公訴人循證人丙○○之指證，而主張被告甲○○係向證
    人丙○○詐稱：希以福興公司之牌照連同客戶之高達800萬
    元之價值為擔保而借款等語，而向證人丙○○施詐，致使證
    人丙○○陷於錯誤，而允以交付借款計800萬元予被告甲○
    ○等語。惟按「刑法第339條第1項詐欺罪之成立，以意圖為
    自己或第三人不法所有，以詐術使人將本人或第三人之物交
    付為要件。所謂以詐術使人交付，必須被詐欺人因其詐術而
    陷於錯誤，若其所用方法，不能認為詐術，亦不致使人陷於
    錯誤，即不構成該罪。」（最高法院46年臺上字第260號判
    例）又按被害人之陳述如無瑕疵，且就其他方面調查又與事
    實相符，固足採為科刑之基礎，倘其陳述尚有瑕疵，則在未
    究明前，遽採為論罪科刑之根據，即難認為適法。所謂無瑕
    疵，係指被害人所為不利被告之陳述，與社會上之一般生活
    經驗或卷附其他客觀事證並無矛盾而言，至所謂就其他方面
    調查認與事實相符，非僅以所援用之旁證足以證明被害結果
    為已足，尤須綜合一切積極佐證，除認定被告確為加害人之
    外，在推理上無從另為其他合理原因之假設而言（最高法院
    95年度臺上字第4802號判決要旨可資參照）。而查：
  (1)證人丙○○於偵訊中於告訴狀或聲請再議狀中固均一再指稱
    ，係因被告甲○○向其詐稱：希以福興公司之牌照連同客戶
    之高達800萬元之價值為擔保而借款等語，致其因之陷於錯
    誤，而允以交付借款予被告甲○○等語，然於本院審理中，
    經以證人身分再次傳喚證人丙○○到庭，並令其具結後，證
    人丙○○結稱：「（審判長問：事後被告有無跟你說欠你的
    錢如何處理？）他說若還不出來，就把福興公司要賣給我，
    要賣我800萬元是在96年底到97年初農曆過年前，他是在文
    心路3段的風尚人文咖啡館跟我這樣說的，當時只有我與他
    在那邊，是他打電話叫我過去的，沒有其他人在場。」、「
    （審判長問：是否知道王文盈有接收這個公司？）另外2個
    被告開的瓦斯行都被他接收，我就趕快跟王文盈說，趕快把
    福興公司賣給我，用800萬元賣給我，因為那時候我我找不
    到被告，所以才會找王文盈說。王文盈說可以用800萬元，
    賣給我，但是我之前借給被告的413萬元不能直接抵，要我
    另外拿出800萬元來買，我說那有這樣子，我當時是把錢借
    給被告，王文盈說413萬被告借的，與他無關，所以我必須
    要拿出800萬元來買福興公司，但我認為我沒有那麼多現金
    ，希望可以抵413萬元，餘款再以現金，我當時是認定錢借
    給福興公司，因為是拿公司的票來向我借。」、「（審判長
    ：問當時你向王文盈說的時候與被告先前向你承諾要以八百
    萬元把福興公司賣給你的時間相隔多久？）大約一、二十天
    ，這一、二十天我沒有再借給被告錢，因為被告跟我講的時
    候，已經累積到413萬元。」、「（審判長問：所以你沒有
    因為被告說要以800萬元賣給你，才繼續借款給他？）我借
    給他280萬元的時候，他已經跳票，後來我就借他到413萬元
    時，他向我說公司要賣我800萬元，之後我沒有再借給他錢
    。‧‧‧」、「（審判長問：被告是以何方式向你詐欺？）
    因為被告本來承諾要把公司賣給我，後來卻是被公司股東王
    文盈直接接收。」、「（審判長問：是否有因為被告承諾要
    賣公司給你之後，你才借錢給被告？）不是，之前借的30萬
    元有還，被告在風尚人文咖啡館跟我說之後，我沒有再借給
    他錢，因為已經欠到413萬元。」、「（檢察官問：被告到
    底向你借多少錢？）總共借413萬元未還。800萬元是他承諾
    要把店賣給我。」等語明確，足徵有關「福興公司價值800
    萬元」等語部分，係指雙方借貸後，因被告甲○○未能依約
    償還所欠之413萬元，經進一步協調，被告甲○○乃提議要
    以800萬元之代價，將福興公司讓渡予證人丙○○之方式解
    決雙方債務，並非被告甲○○在雙方借貸關係之前，即以此
    語為餌，向證人丙○○借款。因此，有關證人丙○○上開於
    告訴狀及聲請再議狀中所提部分，顯然係證人丙○○故將本
    案有關事件之時間順序錯置，所為前後顛倒之表述，難認與
    事實相符，是公訴人援引證人丙○○上開與事實不合之指證
    ，而為前揭不利於被告甲○○之主張，自難採信。
  (2)證人丙○○於97年4月2日之偵訊中證稱：「（檢察官問：到
    底是借款還是投資？）是借款，一開始他說要給分裝場的貨
    款，‧‧‧一開始跟我借10到50萬元，總共借過幾次，我忘
    了，被告跟我借錢，都有開票給我，是跟我借多少，就開多
    少票給我，之前開給我的票都有兌現，他跳票之後，有跟我
    說要處理，所以票我沒有提示，所以總共他還欠我413萬元
    ，應該不止這個數額，因為我還有借錢給他支付員工的薪水
    還有年終。」等語；於98年2月3日偵訊結證：「（檢察官問
    ：你97年1月又陸續借被告200萬，被告之前的200萬還了嗎
    ？）還沒。」、「（檢察官問：還沒還為何還借被告？）被
    告說如果還不起的話，福興公司就頂給我。」、「（檢察官
    問：被告跟你借票還票有幾次？）被告大約有30次用票請我
    向人家借錢，但都是以票換票，只有少數幾次軋入錢。」等
    語；於98年4月7日偵訊結證：「（檢察官問：有沒有實際拿
    錢出來借給甲○○？）有，第一次30萬元，憑證就是福興煤
    氣行支票，他有還這張票。後來因此在96年我答應甲○○將
    應該支付我的獎金及薪水46萬拿去發給別人。」等語；續於
    本院準備程序中陳稱（證人丙○○此部分陳述，係用以為彈
    劾證人丙○○證詞可信性之彈劾證據）：「我只有借被告41
    3萬元，是分七、八次借的，都沒有還過，只是一直在換票
    而已。他從頭到尾只有一個理由就是跟我說，借錢都是在店
    裡面跟我借。第一次是借30萬元，說要週轉，有開30萬元的
    票給我。第二次借50萬元，也是要週轉，開50萬元的票給我
    。第三次也是說週轉，也是借50萬元，也是開50萬元的票給
    我。第四次也是借50萬元，也是要週轉，也開同面額的票給
    我。第五次也是週轉，借30萬元，也是開票給我。第六次借
    之前第一次的票就跳票，第六次也是借50萬元，也是要週轉
    ，若不還不出來的話，店要賣給我，我借他50萬元，也有開
    50萬元的票給我。第七次也有借3萬元，借20萬元的，後續
    都是50、30萬元的借，總共借到413萬元。我在聲請再議狀
    提到133萬元，其中有40萬元是沒有開票。我確定被告跟我
    借413萬元都是要週轉，只是他有提及還不出來要把店賣給
    我，當時有講好要以800萬元來賣給我。如果他還得出來店
    就不用賣給我，我還是當他員工。被告說有還我的部分，是
    我借錢讓他可以去兌現。」等語；繼之於本院審理中亦證稱
    ：「（審判長問：有沒有借錢給公司或是被告？）有，‧‧
    ‧他說借給他週轉給上游廠商，一開始是先借30萬元。第一
    次借款30萬元有還給我，後來被告又說週轉金不夠，陸陸續
    續又向我借到280萬元的時候，被告跳票。被告前後跟我借
    款有還的部分不到50萬元。」、「（審判長問：你在之前準
    備程序中所述，96年5、6月開始借款？）第一次借款是很早
    期，隔了一段時間才又開始借，所以我記得第1次借的30萬
    元有還，之後陸續借的是在96年5月、6月被告要軋票，又陸
    續跟我借款，我才去銀行領錢借給被告，因為要兌現的票是
    被告開給我的，他是還我的錢，變成我自己去領錢還給我自
    己。」、「（受命法官問：剛剛提及你借他錢，讓他兌現之
    前向你借款所交付的票總額是多少錢？）有30、也有50萬元
    ，從頭到尾也有200萬元。這樣只是延期。這些錢就是陸續
    軋，我有合計到未清償的款項413萬元內。」等語。經核證
    人丙○○上開關於其與被告甲○○間借貸往來經過情節，可
    知其與被告甲○○間之借貸關係已經相當時日，且次數頻繁
    ，目前可確知之往來金額至少已達443萬元（含證人丙○○
    所指前已還之30萬元及本案未還之413萬）之鉅。則雙方間
    之借貸關係既已經相當時日，次數更係頻繁，金額累計鉅大
    ，按諸常情，證人丙○○不可能不知道被告甲○○之財務狀
    況及其清償能力為何。況且，證人丙○○係被告甲○○所雇
    之員工，依證人丙○○所述，福興公司斯時營運一切正常、
    獲利甚豐，乃被告甲○○於此情況下，尚不得不向所雇員工
    即證人丙○○借款應急，或供支付貨款、票款，或供發放員
    工薪水、年終，其財務狀況，依此顯然可知，而證人丙○○
    既已成年，並有多年工作經驗，更係被告甲○○之員工，對
    被告甲○○、福興公司之財務，有較常人更深之認識，其衡
    此情境，仍猶願意借款，顯然係相當信任被告甲○○之還款
    能力，及前所累積之信用紀錄，並非被告甲○○之施用詐術
    所致，否則，其當不致於被告甲○○已跳票後，仍猶續允以
    借款。故縱被告甲○○事後未依約還款，諒亦僅係被告甲○
    ○一時周轉不靈所生，尚難逕以此未依約還款之舉，反推認
    被告甲○○於借款之始，即有所不法之意圖。
  (3)再者，被告甲○○於偵訊及本院審理中均一再強調，本件借
    款伊有付高達9分利之利息等語。而就此質之證人丙○○於
    本院審理中證稱：並未收利息云云。然證人丙○○於偵訊中
    已證稱：「（檢察官問：你有實際拿錢出來借給被告嗎？）
    沒有。都是被告將票拿給我，由我去跟1個叫阿忠及其他人
    借的，這些朋友有沒有跟被告算利息我不知道。」、「（檢
    察官問：這樣算是你借給他的嗎？）我是代被告跟別人借的
    。債務是存在於被告與那些人之間，但是因為被告還不起，
    所以那些人就找我要錢。」、「（檢察官問：你為何要代被
    告向那些人借錢？）因為被告是老闆。」、「（檢察官問：
    被告所借的錢有多少是從你那裡拿出來的？）沒有。」、「
    （檢察官問：你借給被告的錢是怎麼來的？）有的我的、我
    大姊、朋友、客戶的，這些人知道我借的目的是要轉借給被
    告，被告要我用福興公司的名義跟朋友借，我的部分是50多
    萬元。」、「（檢察官問：這些人有沒有跟甲○○接洽過？
    ）有1個客戶有跟甲○○接觸過，其他都是甲○○透過我跟
    別人借的。」、「（檢察官問：為何這些人不告甲○○？）
    因為是我去借的，這些人要我負責。」、「（檢察官問：後
    來沒有還的是誰的錢？）劉錦忠約300萬、劉錦忠母親約70
    萬、我大姐董秀玲約20萬。」、「（檢察官問：這些人是借
    給你，妳再轉借給被告？）是。」、「（檢察官問：甲○○
    有沒有跟這些人見過面或借錢？）甲○○向劉錦忠借過1次
    ，但劉錦忠不借給他，後來我是聽信甲○○後，向劉錦忠借
    ，劉錦忠才借給我。」、「（檢察官問：意見？）那些錢並
    不是全部都是我的，希望他盡快處理。」等語在卷可按。除
    不論證人丙○○究其是否為真正借款人，或其舊有無實際出
    資等細節，已前後所述不一或隱諱不明，而有可疑。僅以其
    所述其個人出資約50多萬元計，其個人出資部分亦僅佔本件
    目前可確知之雙方往來金額443萬元之1成有餘（雙方實際往
    來金額如大於443萬元，則證人丙○○之出資應更低於此數
    ），至其餘部分，則係由證人丙○○另向他人調款籌應。則
    證人丙○○單純只是被告甲○○所雇之員工，與被告甲○○
    間並無特別、或密切之關係，乃其竟向他人調借近390餘萬
    元，再轉借予被告甲○○，而於其間毫無所圖，其所為此舉
    ，顯然已悖於通常一般人之社會生活經驗，實令人難以理解
    。此外，證人丙○○於偵訊中復又表示：我向他人借錢給被
    告甲○○，不清楚這些人有無向被告甲○○收利息等語。按
    證人丙○○既自承其係真正之債主，乃本件雙方借款關係有
    無收受利息，其因參與其間，且係當事人之一，自知之最深
    ，當可為確切之答覆，詎經向其求證時，其竟又推諉於第三
    人，或推稱不清楚等語，而圖迴避此節，由此益徵其證稱：
    本件借貸未收利息一情，確不可採，更難為被告甲○○不利
    之認定。
  (三)綜據上述，本件被告甲○○向證人丙○○借款計達413萬元
    未還，其行為固或有可議之處，惟公訴人認被告甲○○係以
    前揭詐術手段而遂行其詐欺取財計800萬元之目的所舉之證
    據，本院認為就於訴訟上之證明，尚未達足使通常一般之人
    均不致有所懷疑，而得確信其為真實之程度，而尚有合理之
    懷疑存在，亦即尚不能得有被告甲○○確係加害人之心證，
    尤其公訴意旨所稱告訴人借款總額達於800萬元乙節，更屬
    無憑難認可採；甚者，證人丙○○於本院審理中亦僅表示其
    認為被告甲○○施詐部分係指被告甲○○事後未依約將福興
    公司以800萬元讓售予其等語，因此認為，被告甲○○上開
    被訴事實，尚屬不能證明。此外，本院復查無其他積極證據
    足認被告甲○○有前述被訴詐欺取財之犯行，揆諸前揭法條
    及判例意旨，合應為有利於被告甲○○之認定，爰為其無罪
    之諭知。
據上論斷，應依刑事訴訟法第301條第1項，判決如主文。
本案經檢察官乙○○到庭執行職務。
中    華    民    國    98    年    9     月    22    日
                  刑事第十八庭  審判長法  官  高文崇
                                      法  官  胡芷瑜
                                      法  官  林世民
以上正本證明與原本無異。
檢察官如不服本判決應於收受判決後10日內向本院提出上訴書狀
，並應敘述具體理由；其未敘述上訴理由者，應於上訴期間屆滿
後20日內向本院補提理由書（均須按他造當事人之人數附繕本）
「切勿逕送上級法院」。
被告甲○○不得上訴。
                                      書記官  紀俊源
中    華    民    國    98    年    9     月    22    日


司法院資訊處製作；財團法人民間司法改革基金會備份。
